臺灣臺南地方法院刑事判決
109年度金訴字第253號
公  訴  人  臺灣臺南地方檢察署檢察官
被      告  唐育志


選任辯護人  吳玉英律師（法扶律師）

上列被告因詐欺等案件，經檢察官提起公訴（109年度偵字第185
84號），本院判決如下：
    主    文
唐育志共同犯洗錢防制法第十四條第一項之一般洗錢罪，處有期
徒刑拾月，併科罰金新臺幣參萬元，罰金如易服勞役，以新臺幣
壹仟元折算壹日。
未扣案之犯罪所得新臺幣貳仟元沒收，於全部或一部不能沒收時
，應予追徵。
    理由要旨
一、本院根據證據、行為模式以及社會常情，不採納被告「不知
    取得款項為詐騙集團犯罪所得」的辯解，認為他心裡至少有
    此懷疑並且加入詐騙集團擔任車手。
二、並且根據被告的分工層級、過往素行、犯罪後態度，考量詐
    騙集團對台灣社會及被害人造成的損害，量處適合的刑罰。
    事    實
一、唐育志於106年8月間，受綽號「大哥」之人的邀請代為取款
    。「大哥」雖然沒有明白告知唐育志他將取得詐騙到的款項
    ，但唐育志仍然抱持著就算「大哥」是詐騙集團成員也無所
    謂的念頭，答應擔任車手負責收取被詐騙者的款項而事實上
    加入詐騙集團。
二、上述「大哥」所屬詐騙集團成員，在106年8月30及31日，先
    後假冒「台北市刑大警官」、「檢察官」打電話給石文鑾，
    騙說她的帳戶涉及刑事案件遭受調查，要求她提領帳戶存款
    接受查證。石文鑾因而受騙上當，便在106年8月31日依詐騙
    集團成員電話中的指示，分別從臺灣及國泰世華銀行提領存
    款共新臺幣（下同）33萬元，並且放置於停放在台南市○○區
    ○○○街000號住家前的機車置物箱裡。
三、唐育志馬上遵照「大哥」以FaceTime指示在上述機車置物箱
    裡取出33萬元現金，放置在台南市區某個加油站廁所的水箱
    上，離開廁所後不久，再依「大哥」的指示回到上述廁所的
    水箱上取得他的報酬2,000元。
    理    由
一、基本事實及證據
  1.告訴人石文鑾因為接到詐騙電話，而受騙上當，從她的臺灣
    及國泰世華銀行帳戶提領33萬元，放在詐騙集團成員指示的
    機車置物箱裡（證據：告訴人的警局和法院筆錄、報案資料
    、上述帳戶存摺影本）。
  2.被告就是從機車置物箱裡拿出33萬現金的人（證據：被告在
    警局、地檢署及法院的陳述；道路監視器錄影翻拍照片）。
　
二、被告方面的辯解：
  1.被告：
　　我否認犯罪，「大哥」並沒有說他叫我去拿的是詐騙到的錢
    ，我完全不知道自己從機車置物箱拿到手的牛皮紙袋裡面是
    詐騙集團騙來的錢。
  2.辯護要旨：
　　①本件並無充足證據證明被告知悉「大哥」是詐騙集團成員
      ，被告事實上可能在不知情的情況下遭到詐騙集團的利用
      ，他並沒有參與詐欺行為和犯罪組織的認知。
　　②被告在依「大哥」的指示取得現金之後，並未再從事掩飾
      、隱匿贓款或使贓款漂白為合法現金的行為，所以他的行
      為也不構成洗錢罪。
　
三、不採納辯解的原因：
  1.被告承認他的工作是：某位不認識的「大哥」事前在網咖詢
    問他要不要賺錢？他答應之後，在106年8月31日當天，根據
    「大哥」以FaceTime指示，遠從嘉義縣前來台南市安平區，
    先前往指定地點的機車置物箱取得牛皮紙袋，然後先到附近
    的肉粽店脫去長袖上衣改穿短袖，再把牛皮紙袋拿到不知名
    的加油站廁所裡，放在馬桶水箱上之後離開，再依「大哥」
    的指示回到廁所水箱上取走他的酬勞2、3,000元。拿錢當天
    的整個過程中，他完全沒有見到「大哥」（本院卷141-150
    頁、警卷59-61頁）。這樣的流程，簡直和從事情報工作的
    間諜一樣，完全不同於正常工作。被告說他沒有收取詐騙集
    團款項的懷疑，本院認為違反社會常情。
  2.被告陳述他在本案之前，曾經從事捕魚、養蚵、家電冷氣等
    工作（本院卷151頁）。可知他不是那種完全沒有社會閱歷
    的人，可以排除他因為欠缺社會經驗、不知情而遭詐騙集團
    成員利用的可能。
  3.基於以上的說明，被告和辯護人主張被告完全不知情，完全
    沒有懷疑「大哥」是詐騙集團成員，本院認為並不可信。他
    至少心中存在著「那個人是詐騙集團成員」懷疑，並抱持著
    「就算大哥是詐騙集團也無所謂」的態度，前往取款後上繳
    「大哥」。
　　
四、被告主觀上有共同犯罪的不確定故意
  1.所謂的不確定故意：
    除非法律有明文規定要處罰過失犯罪，否則刑事法律原則上
    只處罰故意犯罪的行為。刑法第13條第2項「行為人對於構
    成犯罪之事實，預見其發生而其發生並不違背其本意者，以
    故意論」的規定，就是學說上所稱的不確定故意或未必故意
    。意思是某個人雖然不是確定故意的那種：清楚知道行為後
    的可能結果，並且確切地打算發生那個結果的情形（明知並
    有意使其發生，又稱為直接故意）。但對於自己行為可能發
    生的結果，是知道的，而且也不反對、不在意發生犯罪結果
    的情形，法律給予跟直接故意一樣的效果（以故意論），我
    們稱為不確定故意。例如心裡知道對著人家頭部開槍可能造
    成對方死亡，仍然近距離射擊他人頭部的情形，我們認為是
    「確定故意」。如果持槍的人沒有瞄準人家的身體，只是遠
    遠對著50公尺外的群眾隨興開了一槍洩憤，他知道子彈射擊
    出去後未必會打到人，但他還是開了槍，心想有沒有打到人
    都沒有關係，這種情形我們就認為是「不確定故意」。因為
    是「以故意論」，所以心裡存著不確定故意而做出犯罪行為
    ，也是刑法所規定要加以處罰的一種形態。
  2.被告有和詐騙集團成員共同犯罪的不確定故意：
    根據上述說明，本院認為被告已經意識到邀請他擔任車手的
    「大哥」可能是詐騙集團成員，他仍然依照「大哥」的指示
    前往取款，顯然是抱著就算合作的對象是詐騙集團成員、並
    且收取詐騙集團騙來的錢也無所謂的念頭。這種即使和他人
    共同犯罪也不在乎的想法，就是本院在前面說明的另一種要
    加以處罰的「心裡存著不確定故意而犯罪」的形態。
  3.結論：基於以上的說明，本院認為被告確實構成犯罪。他的
    行為，應該依照法律的規定來加以處罰。
　
五、論罪
　1.詐騙告訴人部分：
    ①根據告訴人在警局的筆錄以及被告的陳述，本案的騙局分
      工上至少有「台北市刑大警官」、「檢察官」（不能確定
      其中一人是否即為「大哥」）以及擔任車手的被告共三人
      。
    ②然而，客觀上並無法確定先後打電話給石文鑾的「台北市
      刑大警官」和「檢察官」，是否同一人在電話中扮演二個
      角色？也無法排除「台北市刑大警官」、「檢察官」（其
      中一人）就是「大哥」的可能性。
    ③被告僅僅是受「大哥」指揮前往取款的車手，以他的層級
      ，未必能知道其他詐騙集團成員是用什麼騙局、出動多少
      人把錢騙到手？直白地說，本案並沒有證據顯示被告知道
      詐騙集團其他成員冒充公務員（警官、檢察官）騙錢，且
      人數可能超過三人，因此無法判定被告有「冒用公務員名
      義」或「三人以上共同」行騙的認知，所以被告並不成立
      檢察官所起訴的刑法第339條之4第1項第1、2款「三人以
      上冒用公務員名義而犯詐欺取財罪」。應該變更起訴罪名
      ，認為他只成立刑法第339條第1項的普通詐欺取財罪。
　2.加入詐騙集團部分：
    根據前科表的記載，本案是被告首次加入詐騙集團共同犯罪
    ，因此他又觸犯組織犯罪防制條例第3條第1項後段的參與犯
    罪組織罪。
　3.洗錢部分：
    ①洗錢防制法第2條所規定的「洗錢」行為，是指：⑴意圖掩
      飾或隱匿特定犯罪所得來源，或使他人逃避刑事追訴，而
      移轉或變更特定犯罪所得（處置：將犯罪所得直接予以處
      理）；⑵掩飾或隱匿特定犯罪所得之本質、來源、去向、
      所在、所有權、處分權或其他權益者（多層化處理：以迂
      迴的方式多次移轉資金，或化整為零的包裝方式，使資金
      流動的紀錄中斷，形成查證上的斷點，以掩飾或隱匿特定
      犯罪所得，讓偵查機關難以追查金流狀況）；⑶收受、持
      有或使用他人之特定犯罪所得（整合：以上述方法使犯罪
      所得資金由黑漂白，披上合法的外衣，以乾淨的外觀回流
      到正常金融體系）。其中，刑法第339條詐欺取財罪，依
      同法第3條第2款的規定，列為上述「特定犯罪」。
    ②本案的犯罪模式，是詐騙集團其他成員從事詐騙行為，再
      推派被告前往取款。此時，被告的取款行為，使石文鑾被
      騙走的現金難以追查流向，而使資金流動的紀錄中斷（出
      現資金流動的斷點）。此種行為，就是上述「多層化處理
      」行為，足以隱匿石文鑾被騙金錢的去向，屬於洗錢防制
      法第2條第2款規定的洗錢行為，構成同法第14條第1項的
      一般洗錢罪。
    ③辯護人認為被告並未從事掩飾、隱匿贓款的行為而不構成
      洗錢罪的看法，本院難以採納。
  4.罪數：
    被告加入詐騙集團擔任車手前往取款，整個過程中雖然同時
    構成普通詐欺取財、參與犯罪組織和洗錢罪，但都是一個參
    加詐騙集團後分擔部分的詐欺行為，因此本院認為是一個行
    為同時觸犯以上3個罪名，這種一個行為成立兩個以上罪名
    的情形（想像競合犯），應該根據刑法第55條前段「一行為
    而觸犯數罪名者，從一重處斷」的規定，用刑罰最重的洗錢
    罪處罰被告。
  5.共犯：
    被告、「大哥」以及可能另有其人的「台北市刑大警官」、
    「檢察官」的詐騙集團成員，用接力方式完成詐騙行為，顯
    然具有一起犯罪的認知，所以在法律上都是共同正犯。
　　
六、量刑：
  1.詐騙集團行為一般性的量刑因素：
　　這十幾年來，詐騙集團橫行台灣，甚至外銷他國。影響所及
    ，我們國人對於陌生訊息抱持著高度的警戒，深怕自己成為
    詐騙集團的被害人。於是很多一般性的正常聯絡行為，都無
    法用現代通訊方式達成（例如電話聯絡），而需要親自到場
    接洽或以正式函文溝通。遇到緊急情形需要迅速聯絡時，常
    被懷疑是詐騙集團而一再質疑與確認，甚至會耽誤救援的寶
    貴時間。因此，若說詐騙集團的社會現象延遲了台灣社會的
    進步，或說台灣社會因為他們的犯罪行為而往後退步十幾年
    ，都不為過。於是，親自實施詐騙行為的正犯，本院認為不
    應該量處太輕的刑罰。
  2.被告個別量刑因素：
    ①從整個行為的分工來看，被告是接受「大哥」指令負責出
      面取款的車手，居於整個詐騙集團最下游也最容易被查獲
      的地位。
    ②根據前科表的記載，被告在加入詐騙集團之前，不曾有任
      何犯罪前科，原本是個守法的青年。
    ③綜合以上各點，再考量被告在被查獲之後，始終用難以採
      納的辯解試圖脫罪；以及告訴人損失的金額、被告的家庭
      情況，本院認為量處被告有期徒刑10月，併科罰金3萬元
      （罰金可以用每入獄1日折抵1,000元），是適當的處罰。
  3.不強制工作理由：
    組織犯罪防制條例第3條第3項雖然規定：「犯第1項之罪者
    ，應於刑之執行前，令入勞動場所，強制工作，其期間為3
    年」。但根據上述說明，被告在整個詐騙集團裡是最下游的
    角色，如果讓他和車手頭或集團首腦人物一樣接受強制工作
    ，會有輕重不分、違反比例原則的情形。因此（根據最高法
    院108年度台上大字第2306號刑事大法庭裁定的指示），本
    院認為被告不必接受強制工作。
　
七、沒收：
    被告陳述本案他獲得的報酬是2、3千元（本院卷144頁），
    因為無法確定金額，應該根據「罪證有疑，利益歸屬被告」
    的原則，認定被告只獲得2,000元。這筆金額應根據刑法第3
    8條之1第1項前段的規定沒收，如果全部或一部分不能沒收
    時，必須從他的財產扣抵，以避免他因為犯罪而獲利。
　
依照以上的說明，本院依據刑事訴訟法第299條第1項前段、第30
0條，判處被告主文欄所記載的刑罰。
本案經檢察官陳奕翔提起公訴、檢察官吳梓榕到庭執行職務。
　
中　　華　　民　　國　　110 　年　　3 　　月　　23　　日
              刑事第十一庭審判長法  官  劉怡孜
                                法  官  潘明彥
                                法  官  陳欽賢 

以上正本證明與原本無異。
如不服本判決應於收受本判後20日內向本院提出上訴書狀，並應
敘述具體理由。其未敘述上訴理由者，應於上訴期間屆滿後20日
內向本院補提理由書狀（均須按他造當事人之人數附繕本）「切
勿逕送上級法院」。
  　　　　　　　　　　　　　　　書記官　劉庭君
　　　　　　　　　　　　　　　　
中　　華　　民　　國　　110 　年　　3 　　月　　23　　日
附錄本案論罪科刑法條全文：
中華民國刑法第339條第1項（普通詐欺罪）
意圖為自己或第三人不法之所有，以詐術使人將本人或第三人之
物交付者，處5年以下有期徒刑、拘役或科或併科50萬元以下罰
金。

組織犯罪防制條例第3條第1項
發起、主持、操縱或指揮犯罪組織者，處3年以上10年以下有期
徒刑，得併科新臺幣1億元以下罰金；參與者，處6月以上5年以
下有期徒刑，得併科新臺幣 1 千萬元以下罰金。但參與情節輕
微者，得減輕或免除其刑。

洗錢防制法第14條第1項
有第二條各款所列洗錢行為者，處7年以下有期徒刑，併科新臺
幣5百萬元以下罰金。